臺灣高等法院臺中分院刑事判決　　　　　民國九十一年度上易字第六○九號
　　上　訴　人
　　即　被　告　乙　○
右上訴人因詐欺等案件，不服臺灣彰化地方法院中華民國九十一年二月十五日第一審
判決（民國九十年度易字第一三一四號，起訴案號：臺灣彰化地方法院檢察署民國九
十年度偵字第三二二七號），提起上訴，本院判決如左：
    主      文
原判決關於詐欺罪部分撤銷。
乙○被訴詐欺罪部分無罪。
其他上訴駁回。
    事      實
一、乙○基於民國（下同）八十七年十月十二日、八十八年二月二十三日、同年月二
    十六日，在其位於彰化縣二林鎮○○路○段五○四號之住處，向甲○○借得之款
    項，均當場以其別名「劉讚興」之名義簽立借據各一紙交由甲○○收執，並分別
    如數交付現款，依序為新台幣（下同）十萬元、二十五萬元、四十萬元，詎乙○
    事後竟否認借款之事而拒不清償上開款項，甲○○遂委託洪正國際財務管理有限
    公司代為向乙○催討借款，雙方於九十年一月三十一日晚間假萬興派出所為場地
    進行協調，因協調之間雙方一言不合，乙○竟以加害身體之事對甲○○恫嚇稱：
    要叫兄弟來找你麻煩等語，致甲○○心生畏懼，致生危害於安全。
二、案經被害人甲○○訴由台灣彰化地方法院檢察署檢察官偵查起訴。
    理 　   由
甲、有罪部分（即上訴駁回部分）
一、訊據上訴人即被告乙○固坦承有於上開時間至萬興派出所與告訴人進行協調，
    惟否認曾以加害身體之事恐嚇告訴人。但上開犯罪事實除據告訴人甲○○指述綦
    詳外，並經證人即當天隨告訴人甲○○前往萬興派出所與乙○進行協調之人楊明
    宗於原審法院檢察署檢察官偵查中到庭結證屬實，證人楊明宗雖係陪同甲○○前
    往之人，但與告訴人甲○○並無特別之交情，與被告乙○更無恩怨，當無甘冒觸
    犯偽證罪之風險，而為虛偽之證述，是被告曾於上開時、地恐嚇告訴人之事實，
    亦堪以認定。本件事證明確，其上開犯行洵堪認定。
二、核上訴人即被告所為係犯刑法第三百零五條之恐嚇危害安全罪。原判決因依上開
    法條、同法第四十一條第一項前段，罰金罰鍰提高標準條例第一條前段、第二條
    ，爰審酌被告犯罪之動機、目的、所生危害等一切情狀，科處拘役伍拾日及諭知
    易科罰金折算之標準，其認事用法，量刑均無不當，上訴意旨，仍執前詞否認犯
    罪非有理由，應予駁回。
乙、無罪部分（即撤銷改判部分）：
一、公訴意旨略以：乙○基於意圖為自己不法所有之概括犯意，明知自己無意清償借
    款，竟連續於民國（下同）八十七年十月十二日、八十八年二月二十二日、同年
    月二十六日，三度至彰化縣二林鎮○○路五二○號甲○○住處，分別向其詐借新
    台幣（下同）十萬元、二十五萬元、四十萬元，並以別名「劉讚興」名義簽立借
    據各一紙交由甲○○收執以取信於渠，使甲○○不疑有他，三次均如數交付借貸
    。詎乙○事後竟否認借款之事而拒不清償上開款項，案經被害人甲○○訴請偵辦
    ，因認被告連續涉犯刑法第三百三十九條第一項之詐欺取財罪嫌云云。
二、公訴人認被告涉犯右開罪嫌，無非以告訴人指訴甚詳，而被告確實以別名「劉讚
    興」名義簽立借據三紙並加蓋手印等情，為被告所承認，並有借據影本各一紙在
    卷可稽；參諸借據上之借款日期分別為八十七年十月十二日、八十八年二月二十
    三日、同年月二十六日，若如被告所辯係遭告訴人恐嚇始簽立借據，則豈有在遭
    第一次恐嚇之後，仍二次再度受害之理？況被告究竟遭告訴人如何恐嚇，致使不
得不簽下本件三紙借據，始終交代不清，是應認借據分別所載之借款事實及借款
    金額均為真實；又被告三次借款之時間相隔至少均有數日之久，而被告始終否認
    有借款事實，卻又三番兩次向告訴人借貸，其自始即有借錢不還之詐欺意圖甚明
    為論據。
三、按犯罪事實應依證據認定之，無證據不得推定其犯罪事實。刑事訴訟法第一百五
    十四條定有明文。刑事訴訟制度受「倘有懷疑，則從被告之利益為解釋」、「被
    告應被推定為無罪」原則所支配，故得為訴訟上證明者，無論為直接或間接證據
    ，須客觀上於吾人一般社會生活經驗均不致有懷疑，而達於確信之程度者，且除
    認定被告犯罪之外，無從本於同一事證為其他有利於被告之合理推斷，始可據為
    有罪之認定，倘其證明尚未達於確信之程度，而有合理可疑存在時，即難據對被
    告為不利之認定，換言之，在「法律判斷」上，即不能為被告有罪之認定。按刑
    法第三百三十九條第一項之詐欺罪，必須行為人自始基於不法所有之意圖，以詐
    術使人交付財物，始能構成，所謂以詐術使人交付，必須被詐欺人因其詐術而陷
    於錯誤，若其所用方法，不能認為詐術，亦不致使人陷於錯誤，即不構成該罪（
    參見最高法院四十六年臺上字第二六０號判例）。至於民事債務當事人間，若有
    未依債務本旨履行給付之情形，在一般社會經驗而言，原因非一；其因不可歸責
    之事由無法給付，或因合法得對抗他造主張抗辯而拒絕給付，甚至債之關係成立
    後，始行惡意遲延給付，皆有可能，非必出於自始無意給付之詐欺犯罪一端；又
    刑事被告依法不負自證無罪之義務，故在別無積極證據之情形下，自難違反刑事
    訴訟法第一百五十四條之規定，以被告單純債務不履行之狀態，推定被告自始即
    有不法所有之意圖而施用詐術。惟查：上訴人即被告與告訴人就其等間有否借款
    ，情詞各執，但告訴人於原審法院審理中坦承有收到利息（見一審卷第十二頁）
    又有借據等在卷為稽，是其二人間應係民事上之借貸，被告應無施用詐術而使告
    訴人陷於錯誤而為金錢之支付，揆之首揭與詐欺罪之成立要件不合，上訴人之上
    訴為有理由，原判決疏查，遽為有罪之判決，容有違誤，應由本院將原判決此部
    分予以撤銷，所為要屬犯罪不能證明，爰為無罪之諭知。
四、據上論斷，應依刑事訴訟法第三百六十九條第一項前段、第三百六十四條、第三
    百零一條第一項、第三百六十八條，判決如主文。
本案經檢察官丙○○到庭執行職務。
中      華      民      國　    九十一   年    　 四      月    三十　  日
                                臺灣高等法院臺中分院刑事第六庭
                                      審判長法　官　李　文　雄
                                            法　官　邱　顯　祥
                                            法  官　陳　嘉　雄
右正本證明與原本無異。
不得上訴。
                                            書記官  王　麗　英
中      華      民      國　    九十一   年    　 四      月     三十   日
                                                                        Ｉ
